【裁判字號】    95,上更(二),180
【裁判日期】    950831
【裁判案由】    強盜
【裁判全文】
臺灣高等法院高雄分院刑事判決     95年度上更(二)字第180號
上  訴  人  臺灣高雄地方法院檢察署檢察官
上  訴  人
即  被  告  乙○○
選任辯護人  樓嘉君律師
被      告  丙○○
指定辯護人  本院公設辯護人  甲○○
上列上訴人因被告強盜案件，不服臺灣高雄地方法院89年度訴字
第1994號中華民國89年11月28日第一審判決（起訴案號：臺灣高
雄地方法院檢察署89年度偵字第4868號、89年度少連偵字第145
號），提起上訴，判決後，經最高法院第二次發回更審，本院判
決如下：
    主  文
原判決撤銷。
乙○○、丙○○意圖為自己不法所有，結夥三人以上，攜帶兇器
，以強暴至使不能抗拒，而取他人之物，各處有期徒刑柒年。
    事  實
一、乙○○、丙○○與少年丁○○（71年12月18日出生，業經台
    灣高雄少年法院判處有期徒刑4 年6 月確定），因缺錢花用
    ，竟共同基於意圖為自己不法之所有之犯意聯絡，由乙○○
    先騎車前往高雄市○○區○○路18號取出由不詳姓名之人藏
    放之西瓜刀1 把，交予丙○○持用，3 人即分別戴上在某超
    商購得之口罩後，均以口蒙口罩、頭戴帽子，於88年10月間
    某日凌晨4 時許，由乙○○、丙○○共同進入高雄市鹽埕區
    ○○○路8 號「阿麗檳榔攤」內，丁○○則在檳榔攤外把風
    ，丙○○先持該把西瓜刀架住在「阿麗檳榔攤」內販賣檳榔
    之戊○○之脖子，再將其押入檳榔攤內附設之廁所內，並喝
    令其「不准動、不准出聲」，至使戊○○不能抗拒後，再由
    乙○○強行搜刮抽屜內置放之現金新台幣（下同）7,500 元
    ，得手後，丁○○由高雄市鹽埕區○○○路轉五福四路方向
    逃逸，丙○○與乙○○往高雄市○○區○○街方向逃逸，途
    中丙○○則將作案之西瓜刀沿路丟棄，其後3 人在高雄市○○區○○街老企寶旅社506 室會合，3 人各朋分贓款2,500
    元後，隨即花用一空。嗣於89年2 月17日下午2 時30分許，
    由丁○○之家人陪同至警局投案，經警循線於同日下午3 時
    許，在高雄市殯儀館內查獲乙○○。丙○○則於同年4 月5
    日下午1 時50分許，持西瓜刀1 把與乙○○一同至高雄市政
    府警察局新興分局投案。
二、案經高雄市政府警察局楠梓分局、新興分局分別移送台灣高
    雄地方法院檢察署檢察官偵查起訴。
    理  由
壹、證據能力方面：
一、按被告之自白，非出於強暴、脅迫、利誘、詐欺、疲勞訊問
    、違法羈押或其他不正之方法，且與事實相符者，得為證據
    ，刑事訴訟法第156 條第1 項定有明文。查本件被告乙○○
    於第2 次警詢時，警員並未對其刑求、逼供或施以其他不正
    之方法，詳如下述。且被告於該次所為之自白筆錄，經本院
    勘驗警詢錄音帶結果，認「乙○○所言與警察所訊問的話完
    全一致，警察問話態度平和，被告態度也很從容，錄音內容
    並無間斷，但是顯然係製作完畢後，再依據筆錄內容所敘述
    ，非當場一問一答，錄音內容時間僅約8 至10分鐘左右。」
    ，有本院於95年7月24日行準備程序時所為之勘驗筆錄可證
    。雖該筆錄並非係全程連續錄音，但其既仍於事後由警員與
    被告依該筆錄內容以一問一答之方式陳述1 遍，足證被告亦
    肯認該內容正確無誤始予以陳述，又警察問話態度平和，被
    告態度也很從容，並無絲毫勉強，可認該筆錄確係依被告之
    自由意志所為之陳述，本院審酌警員係基於方便製作筆錄（
    因被告乙○○於製作筆錄時曾經因病昏倒送醫救治，事後又
    回至警局繼續製作筆錄，已拖延一段期間），且給予被告充
    分之陳述，在客觀上侵害被告權益非重，對被告在訴訟上防
    禦並無影響，以及該強盜犯罪所生之危害，本於人權保障與
    社會安全之均衡維護精神，認被告乙○○該自白筆錄為有證
    據能力。
二、又按「被告以外之人於審判外之陳述，雖不符前4 條之規定
    （即傳聞法則例外得為證據之情形），而經當事人於審判程
    序同意作為證據，法院審酌該言詞陳述或書面陳述作成時之
    情況，認為適當者，亦得為證據。」；「當事人、代理人或
    辯護人於法院調查證據時，知有第159 條第1 項不得為證據
    之情形，而未於言詞辯論終結前聲明異議者，視為有前項之
    同意。」，刑事訴訟法第159 條之5 定有明文。查本件除證
    人丁○○、伍吉平、陳貽先等人於審判中所為之證言依法有
    證據能力外，其餘關於人證、物證及書證等證據，於本院調
    查證據時，當事人檢察官及被告、辯護人均未於言詞辯論終
    結前聲明異議，本院審酌證人之陳述以及物證、書證作成時
    之情況，認為適當，依上開規定，均得為證據。
貳、實體方面：
一、訊據被告丙○○對前述犯罪事實，除否認被告乙○○有參與
    犯案外，餘均坦承不諱；上訴人即被告乙○○則矢口否認有
    何強盜之犯行，辯稱：丙○○於88年10月間，常向我借車，
    當日我未與丙○○、丁○○共同行搶，丁○○先前曾偷我的
    手機被逮，遭我毆打，因此記恨而誣陷，我警局承認犯行，
    係遭警刑求所致，因89年2 月17日下午5 時許警員開始為我
    製作筆錄時，我即因昏倒而被送往健仁醫院診治，7 時許再
    回到楠梓分局製作筆錄，然警訊筆錄製作筆錄時間竟記載為
    89年2 月17日下午17時15分，顯與事實不符，又製作筆錄時
    間曾有錄音，該錄音從頭至尾未有中斷，我既有被送醫院就
    醫而停止訊問，錄音竟無中斷之情形，亦令人匪夷所思云云
    。
二、經查：
  (一)就被告丙○○部分，對前述犯罪事實，已經坦承不諱，核其
    自白行搶之時間、地點、手段及搶得之金額均與證人即另案
    被告丁○○迭於警訊、偵審中所供述之情節相符，復與被害
    人戊○○於警訊及審理中指述遭搶之情節大致相符，並有西
    瓜刀1 把扣案可證，被告丙○○自白部分堪信為真實。
  (二)就被告乙○○部分，上開事實，業據證人即共犯丁○○於警
    訊時供稱：「我是於88年10月間某日（日子我已忘記了）凌
    晨約4 時左右，約乙○○、陳志豪（指丙○○）在本市鹽埕
    區○○○路8 號阿麗檳榔攤店後面必信街見面，我們3 人臨
    時起意說要搶劫阿麗檳榔店財物，乙○○就騎機車至本市○○區○○路18號拿1 支西瓜刀，而且只有陳志豪戴帽子，但
    我們3 人都有戴口罩，然後就由陳志豪持西瓜刀，我們3 人
    就至本市鹽埕區○○○路8 號阿麗檳榔攤店內搶劫，由陳志
    豪持西瓜刀押住阿麗檳榔店內之店員戊○○至七賢三路內廁
    所叫戊○○不准出聲，然後就由乙○○行搶檳榔攤抽屜內現
    金7,500 元，而我在旁把風，看是否有人來，得手後，我就
    往七賢三路轉五福四路方向逃逸，乙○○、陳志豪2 人由必
    信街方向逃逸，然後就在本市○○區○○街老企寶旅社506
    室會合，每人分得贓款2,500 元，事後乙○○又回到必信街
    騎回他自己的機車（輕機車）」等語（見楠梓分局警訊卷第
    5 至6 頁）；復於本院審理中證稱：「（88年10月間參與行
    搶『阿麗檳榔攤』有幾人？）有3 人。」，「（那3 個人？
    ）丙○○、我、乙○○3 個人。」，「（3 個人在何處會合
    見面？）就在『阿麗檳榔攤』的旁邊。」，「（之前如何聯
    絡？）我當時和丙○○住在一起。」，「（當天是否由丙○○騎車載你去『阿麗檳榔攤』的？）是的。」，「（乙○○
    如何去？）他自己騎乘1 台機車。」，「（如何決定要行搶
    『阿麗檳榔攤』？）臨時起意。」，「（為何被害人會陳訴
    只有2 人行搶？）因為當時我和丙○○先進去，壓住被害人
    之後，再由乙○○進入『阿麗檳榔攤』拿錢。」，「（就本
    案搶案你擔任何角色？）那天我看顧另外壹個店員，但當時
    這個店員在裡面睡覺沒有醒來。」，「（你本身行搶的角色
    是否負責看顧另外1 個店員？）是的。」，「（這個店員在
    那裡？）『阿麗檳榔攤』是在外面，進去之後有沙發，店員
    躺在那裡睡覺。」，「（之前供述你在旁邊把風好像不太一
    樣，何種情形正確？）我認為我看顧店員的情形也算是把風
    ，我一邊看顧店員，一邊把風。」，「（持西瓜刀架住被害
    人是何人？）是丙○○。」，「（下手行搶金錢財物的人是
    何人？）是乙○○。」（本院95年8 月24日審判筆錄）等情
    甚為詳盡。按證人丁○○指證被告乙○○確有參與強盜前後
    均屬一致，雖在事實經過上陳述略有歧異，但此純係因時間
    之經過，記憶上模糊所導致之正常現象，不能僅因枝節上之
    差異，遽認其證言為不可採。又被告乙○○於89年2 月12日
    警訊時指稱丁○○、陳志豪涉犯強案時，即稱與丁○○沒
    有仇恨及糾紛等語（見楠梓分局警訊卷第4 頁），其於檢察
    官偵查時亦供稱：「丁○○有來找我聊天，我有聽他說這件
    事（指與陳志豪強盜之事）」等語（偵字第4868號卷第28
    頁），即本院質諸丁○○亦否認有偷乙○○手機被打而懷恨
    乙○○故意拖其下水之情事，是被告乙○○辯稱係丁○○偷
    手機之事記恨誣陷云云，應非真實。
  (三)被害人戊○○雖於89年4 月12日警訊中指稱：持刀強押之人
    係被告丙○○，拿取現金之人是丁○○等語（見少連偵字第
    145 號卷第4 頁），然其之前在89年2 月11日、同年月17日
    警訊中則指稱：因行搶之人戴口罩、帽子，故而未能當場指
    認究由何人持刀、何人取款等語（見楠梓分局警訊卷第7 至
    9 頁），而衡諸常理，被害人戊○○於本案發生未久後，對
    於其遭強盜之情節，其記憶應屬清晰，該時其經警通知至警
    局指認嫌犯，既未能當場指認，何以其於案發後之近6 月之
    久，記憶已顯模糊之際，又確能正確指認被告丙○○係持刀
    之人，另案被告丁○○係取款之人，況其於原審審理中亦陳
    稱無法指認，是被害人戊○○於89年4 月12日所制作之警訊
    筆錄，難認其內容實在。又被害人戊○○迭於警訊及偵審中
    指稱僅有2 人行搶等語，但證人丁○○於本院審理中則證稱
    ：「（剛剛陳述把風看守的地點離『阿麗檳榔攤』有多遠？
    ）大約有2 步遠。」，「（依照這種情形被害人戊○○應該
    很瞭解可以看到？）因為『阿麗檳榔攤』是三角窗，而且一
    開始的時候，只有我和丙○○2 人進去檳榔攤，而且是在丙○○壓住被害人戊○○前往廁所的時候，乙○○才進入『阿
    麗檳榔攤』，所以被害人可能因此才只有看到2 個人。」（
    本院95年8 月24日審判筆錄），本院認為依證人丁○○於上
    開行搶過程，既負責在該檳榔攤外把風，進入該檳榔攤內僅
    有2 人，且行搶之時間係在凌晨4 時，天色未亮，被害人戊○○遭人持刀押往廁所內，其在遭搶心生畏懼之際，未必能
    看清在外把風之另案被告丁○○，是被害人指認僅有2 人行
    搶，尚非不合常情，自難憑此遽認被告乙○○並未參與本件
    強盜之犯行。
  (四)證人及高雄市政府警察局楠梓分局警員伍吉平於原審證稱：
    因查獲毒品案得知本案，獲線報有3 人行搶。89年2 月12日
    先查獲乙○○，乙○○否認，但供出係由丁○○行搶，同月
    17日尋獲丁○○，丁○○坦承並供出共犯丙○○及乙○○。
    我再於當日找乙○○至警局制作筆錄，但未找到丙○○。17
    日當日我先訊問丁○○後，正準備問乙○○，乙○○就暈倒
    ，立刻送健仁醫院就診，經過2 、3 小時後我們又將乙○○
    帶回警局訊問，起初不承認，後來承認。我沒有刑求乙○○
    ，因為當時丁○○及其父母均在場且在旁，並未隔離訊問等
    語（見原審卷第99至100 頁），核與證人陳貽先即丁○○之
    父於原審結證稱：89年2 月17日下午3 、4 時許，我帶丁○○至警局投案，丁○○供述與乙○○、丙○○3 人共同犯案
    ，1 、2 小時後，乙○○為警帶至警局與丁○○在同一現場
    受訊，警員先訊問丁○○，自始至終乙○○皆未被帶離我們
    視線之外。製作完丁○○之筆錄後，正要訊問乙○○時，乙○○即昏倒，由我與警員將他送醫，後由警員送乙○○返回
    警局，乙○○由醫院返回後，即與丁○○一同在警局內，我
    則在警局外等丁○○等語（見原審卷第160 至161 頁）相符
    ，是被告乙○○辯稱：我於當日下午被帶抵警局時，警員先
    直接將我帶至3 樓密室對我刑求逼供，待我承認犯行後，始
    將我帶至1 樓辦公室與丁○○一同受訊製作筆錄云云，尚非
    可採。又被告乙○○雖辯以：89年2 月17日，警察曾以手毆
    打我胸口及腹部云云，然依其所出具之健仁醫院診斷證明書
    上診斷欄所載，被告乙○○係因罹患糖尿病併頭暈反噁心而
    就診，並無其他外傷之記載，是被告乙○○就此所辯，亦非
    可採。又89年2 月17日警訊筆錄中記載製作被告乙○○筆錄
    之時間為當日下午17時15分，依高雄市日出日沒時刻表所載
    ，當天日沒時間為下午17時56分，是該次筆錄之製作亦未違
    反關於夜間不得訊問之規定，併予敘明。
  (五)證人即同案被告丙○○雖證稱：「（當天搶案有幾人參與？
    ）2 人。」，「（那2 人？）是我和丁○○。」，「（乙○○有無參與？）沒有。」，「（與丁○○如何約定見面？）
    那時候我們2 人一起騎機車在一起，並起意行搶，行搶是由
    丁○○拿錢的。」云云，然查本件被告乙○○於89年2 月12
    日、同年4 月12日在警局所制作之警訊筆錄，雖均否認有參
    與本件之犯行，惟員警在89年2 月12日先查獲被告乙○○其
    否認犯行，員警在該時無查其他積極證據而讓被告乙○○自
    行離去，嗣因查獲另案被告丁○○始於89年2 月17日再找回
    被告乙○○查明本件案情，而被告丙○○係在89年4 月5 日
    與被告乙○○自行至高雄市政府警察局新興分局投案，且自
    始即一再附和被告乙○○之辯詞，是在89年2 月17日起至同
    年4 月5 日止，將近2 月期間，被告乙○○、丙○○實有在
    此足夠之期間內串供之可疑，參以另案被告丁○○則迭於警
    訊及偵審中一再指稱係由渠等3 人共同犯案，且被告乙○○
    、丙○○復未能舉證被告乙○○與另案被告丁○○間有仇怨
    之相關具體事證供本院查證，自難僅憑證人即被告丙○○之
    之陳述及證言，作有利被告乙○○之事實認定。
  (六)綜上所述，被告乙○○前述所辯，顯係事後卸責之詞，殊無
    可採，本件事證明確，被告乙○○，丙○○2 人之犯行均堪
    認定。
三、查被告乙○○，丙○○等行為後，懲治盜匪條例法律已經總
    統於91年1 月30日公布廢止，刑法第330 條加重強盜罪並經
    修正公布。被告等盜匪行為在懲治盜匪條例未公布廢止前，
    依被告等行為時所適用之法律而言，該條例為修正前前刑法
    （指民國91年1 月30日修正、增訂之刑法）之特別法，依特
    別法優於普通法之法律適用原則，自應適用懲治盜匪條例論
    處，無適用普通刑法之餘地。又懲治盜匪條例之廢止，與刑
    法強盜、擄人勒贖及其結合犯等相關條文之修正及增訂，係
    經立法院於同日三讀通過，並經總統於91年1 月30日同日公
    布施行。考其立法之目的，在以修正後之刑法取代上開條例
    ，避免修正前之刑法發生中間法之效力。故懲治盜匪條例雖
    曰廢止，然因廢止前後，被告等行為在行為時至裁判時，均
    有刑罰規定，該條例之廢止，自屬刑法第2 條第1 項之行為
    後法律有變更，而非刑事訴訟法第302 條第4 款、第381 條
    、第393 條第4 款所稱之刑法「廢止」，亦無所謂因該條例
    之廢止而應回復適用修正前刑法相關條文之餘地。故依上說
    明，被告等盜匪行為，依刑法第2 條第1 項規定，並參酌最
    高法院25年上字第267 號、28年上字第2397號、51年台上字
    第2179號諸判例意旨，自應就被告等行為時有效之懲治盜匪
    條例與裁判時已修正之刑法予以比較適用。至被告等行為時
    修正前之刑法相關條文，既不因上開條例廢止而回復，又非
    中間法，即無所謂比較適用問題。而修正後之刑法第330 條
    第1 項加重強盜罪法定刑為7 年以上有期徒刑；與懲治盜匪
    條例第5 條第1項 第1 款規定比較，依刑法第2 條第1 項後
    段規定，自應適用修正後之現行刑法第330 條第1 項規定論
    科；故核被告乙○○，丙○○2 人與另案被告丁○○共同持
    西瓜刀一把強盜他人財物，所為均係犯91年1 月30日修正公
    布後之刑法第330 條第1 項之加重強盜罪。被告乙○○，丙○○與另案被告丁○○間，就前述犯行，有犯意之聯絡及行
    為之分擔，均為共同正犯，檢察官起訴書認係犯懲治盜匪條
    例第5 條第1 項第1 款之罪，尚有未合，惟起訴之基本事實
    同一，爰予變更起訴法條。
四、原審予以論罪科刑，固非無見，惟查被告等行為後，懲治盜
    匪條例已於91年1 月30日公告廢止，並於同日修正公布刑法
    第330 條第1 項，均於同年2 月1 日生效，原判決未及比較
    適用有利於被告等之規定論處，尚有未合；檢察官及被告乙○○上訴意旨，雖未指摘及此，均無理由，惟原判決既有前
    述可議，仍應由本院將原判決予以撤銷改判，爰審酌被告2
    人年紀尚輕，思慮欠週，惟其等均年富力強，不思勤勉向上
    ，竟起意共同持刀強盜財物重大，對社會安寧秩序所生危害
    甚鉅，被告丙○○犯罪後坦承犯行，但其係持刀施強暴之人
    ；被告乙○○犯後猶飾詞圖卸，毫無悔改之心等一切情狀，
    分別量處有期徒刑柒年。扣案之西瓜刀1 把，並非被告2 人
    及另案被告丁○○所有，業據被告2 人及另案被告丁○○陳
    明在卷，且查無其他積極證據足認係該3 人所有，爰不另予
    宣告沒收。
據上論結，應依刑事訴訟法第369 條第1 項前段、第364 條、第
299 條第1 項前段，第300 條，刑法第2 條第1 項後段、第28條
、91年1 月30日修正後刑法第330 條第1 項，判決如主文。
本案經檢察官張金塗到庭執行職務。
中    華    民    國    95    年    8     月    31    日
            刑事第五庭  審判長法  官  曾永宗
                              法  官  陳  箐
                              法  官  任森銓
以上正本證明與原本無異。
如不服本判決應於收受本判決後10日內向本院提出上訴書狀，其
未敘述上訴理由者，並得於提起上訴後10日內向本院補提理由書
狀（均須按他造當事人之人數附繕本）「切勿逕送上級法院」。
中    華    民    國    95    年    8     月    31    日
                              書記官  蘇恒仁
附錄：本判決論罪科刑法條：
刑法第330 條
犯強盜罪而有第321 條第1 項各款情形之一者，處7 年以上有期
徒刑。
前項之未遂犯罰之。
刑法第321 條
犯竊盜罪而有左列情形之一者，處6 月以上、5 年以下有期徒刑
：
一於夜間侵入住宅或有人居住之建築物、船艦或隱匿其內而犯之
  者。
二毀越門扇、牆垣或其他安全設備而犯之者。
三攜帶兇器而犯之者。
四結夥三人以上而犯之者。
五乘火災、水災或其他災害之際而犯之者。
六在車站或埠頭而犯之者。
前項之未遂犯罰之。


司法院資訊處製作；財團法人民間司法改革基金會備份。
